臺灣臺南地方法院民事判決　　　　　　　94年度訴字第1289號
原　　　告　財政部國有財產局臺灣南區辦事處臺南分處
法定代理人　丙○○
訴訟代理人　戊○○
　　　　　　丁○○
　　　　　　乙○○
　　　　　　甲○○
被　　　告　己○○
訴訟代理人　王燕玲律師
上列當事人間請求拆屋還地等事件，經本院於民國96年6月21日
言詞辯論終結，判決如下：
    主  文
被告應將坐落台南縣佳里鎮○○段一七四八－三地號土地如附圖
所示編號Ａ1部分（面積四一點三三平方公尺之一樓商店及十三
點二八平方公尺之騎樓）、Ａ2部分（面積五十七點九六平方公
尺之住家及二點八八平方公尺之陽台）、Ｂ部分（面積：十六點
九九平方公尺鋼造鐵皮屋）、Ｃ部分（面積：二十八點一二平方
公尺磚造平房及十八點二四平方公尺鋼造車棚）拆除，並於拆除
後將基地返還予原告。
被告應給付原告新台幣參拾伍萬陸仟參佰參拾柒元，及其中新
台幣參拾壹萬捌仟捌佰零捌元部分自民國九十四年十月二十二日
起、新台幣參萬柒仟伍佰貳拾玖元部分自民國九十六年六月十
三日起均至清償日止，按週年利率百分之五計算之利息；暨自民
國九十六年六月一日起至交還土地之日止，按月給付原告新台幣
貳仟壹佰肆拾玖元。
原告其餘之訴駁回。
訴訟費用新台幣肆萬壹仟貳佰肆拾貳元，由原告、被告各負擔新
台幣貳萬零陸佰貳拾壹元。
本判決第一項於原告以新台幣陸拾壹萬陸仟柒佰元供擔保後，得
假執行。但被告於執行標的物拆除前，以新台幣壹佰捌拾伍萬元
為原告預供擔保後，得免為假執行。
本判決第二項得假執行。但被告於執行標的物拍定或變賣前，以
新台幣參拾伍萬陸仟參佰參拾柒元為原告預供擔保後，得免為假
執行。
原告其餘假執行聲請駁回。
    事實及理由
一按訴狀送達後，原告不得將原訴變更或追加他訴。但請求之基
  礎事實同一或擴張或減縮應受判決事項之聲明者。不在此限，
  此民事訴訟法第255條第1項第2款及第3款定有明文。本件原告
  起訴時請求被告拆除之範圍為台南縣佳里鎮○○段1748-3地號
  上之地上物，併請求被告給付新台幣（下同）1,221,456元之
  賠償金，償嗣因上開地號已於訴訟中分割，原告乃變更拆除範
  圍為分割後上開地號之建物，及減縮請求之賠償金為718,804
  元，核其所為之變更，係基於同一原因事實，且為減縮應受判
  決事項之聲明者，應予准許，合先陳明。
二原告主張如下：
(一)查台南縣佳里鎮○○段1748-3地號（下稱系爭土地），面積12
  9平方公尺，原為訴外人李木榮所有，嗣因李木榮有無繼承人
  不明，本院乃選任原告為李木榮之遺產管理人，由原告進行搜
  尋繼承人之程序，並因公告期間屆滿，依據相關程序將系爭土
  地收歸為國有，由原告負責管理。詎被告所有之建物（門牌號
  碼：台南縣佳里鎮佳里興477之1號）卻無權占用系爭土地，爰
  依據所有權之法律關係請求被告將系爭土地上之建物拆除，並
  將土地返還原告。
(二)被告無權占用系爭土地，受有相當於租金之利益，另依據不當
  得利之法律關係，原告自得請求被告返還所受之利益。至利益
  額則請求按上開土地申報地價之總價年息百分之10計算。
(三)聲明：
1.被告應將坐落台南縣佳里鎮○○段1748-3地號土地如台南縣佳
  里地政事務所複丈成果圖所示編號Ａ1部分（面積41.33平方公
  尺之一樓商店及13.28平方公尺之騎樓）、Ａ2部分（面積
  57.96平方公尺之住家及2.88平方公尺之陽台）、Ｂ部分（面
  積：16.99平方公尺磚造鐵皮屋）、Ｃ部分（面積：28.12平
  方公尺磚造平房及18.24平方公尺鋼造車棚）拆除返還予原告
  。
2.被告應給付原告643,743元，及自起訴狀繕本送達翌日起至清
  償日止，按週年利率百分之5計算之遲延利息。
3.被告應給付原告75,041元，及自96年6月13日起至清償日止，
  按週年利率百分之5計算之遲延利息；暨自96年6月1日起至交
  還上開土地之日止，按月給付原告4,297元之賠償金。
4.原告願供擔保，請准宣告假執行。
三被告答辯如下：
(一)按系爭土地重劃分割前為佳里興段539、539-1地號，原登記所
  有權人為祭祀公業李木榮，管理人李副，故系爭土地應為祭祀
  公業李木榮之派下子孫公同共有。詎本院84年度繼字第575 號
  指定遺產管理人事件，未詳查系爭土地所有權歸屬，即依據關
  係人聲請選任原告為李木榮之遺產管理人，並由原告踐行公示
  催告等程序後，因無人繼承系爭土地而收歸為國有及辦理登記
  ，自屬無據，因此原告雖為系爭土地管理人，其本於所有權之
  法律關係請求被告拆屋還地及給付損害金，顯無理由。
(二)被告占用系爭土地，係自系爭土地上原登記之臨時典權人受讓
  土地而有權占有，並非無權占有。
(三)原告請求之賠償金，雖主張按系爭土地公告現值之總值百分之
  10計算，但原告自述出租系爭土地周圍地予第三人時，租金係
  按土地總值百分之5計算，顯然其請求之賠償金過高，應以公
  告地價百分之4至6計算較為合理。
四本件經辯論及證據調查，兩造對於下列事實均不爭執：
(一)系爭土地於早期之土地登記簿，登記所有權部為「祭祀公業李
  木榮」「管理李副」，嗣後因重測，轉載於土地登記簿時，則
  記載土地所有權人為「亡李木榮」，管理者：李副。
(二)訴外人黃葉明前於84年間持重測後之土地登記簿，向本院民事
  庭聲請指定遺產管理人，由本院以84年度繼字第575號事件受
  理，並於84年10月6日裁定選任財政部國有財產局台南分處即
  原告為李木榮之遺產管理人。
(三)原告經選任為李木榮之遺產管理人後，已依據民法繼承篇之相
  關規定，向本院提起公示催告之聲請，本院以84年度家催字第
  88號准許後，因催告期間屆滿，無人承認繼承，致系爭土地已
  收歸為國有（原因發生日期為87年1月6日），並於87 年1月26
  日完成登記。
(四)系爭土地上經本院會同兩造及台南縣佳里地政事務所人員至現
  場勘測，現有如台南縣佳里地政事務所96年5月17日函附之複
  丈成果圖所示建物存在。
(五)系爭土地上之建物為未辦保存登記之建物，納稅義務人記載為
  被告，且上開建物現由被告及其家人居住使用。
五本件原告主張系爭土地業依法定程序收歸國有，並由原告擔任
  管理人，惟系爭土地上現有被告及其家人共同居住之未辦保存
  登記建物，係無權占有系爭土地，爰本於所有權之法律關係，
  請求被告拆屋還地及返還無權占有期間所受之利益。被告雖不
  否認居住之房屋坐落於系爭土地上，然辯稱：系爭土地原登記
  為祭祀公業李木榮所有，應為祭祀公業李木榮全體派下子孫公
  同共有，嗣因土地重測，轉載於土地登記簿時僅登記「亡李木
  榮，管理人李副」，而本院受理聲請選任遺產管理人事件時，
  並未詳查，始由中華民國取得系爭土地所有權，中華民國取得
  系爭土地所有權並非合法，原告自不得依據所有權之法律關係
  請求被告拆屋還地及返還所受利益等語。是以，本件兩造爭執
  事項厥為：系爭土地是否為中華民國所有，原告就系爭土地有
  無管理權？被告有無占用系爭土地之合法權源？及原告依據不
  當得利之法律關係請求被告返還所受相當租金之利益，其計算
  方式是否合理？
六按繼承開始時，繼承人之有無不明者，法院應依聲請為公示催
  告，以搜尋繼承人。所定之公示催告期限屆滿，無繼承人承認
  繼承時，其遺產於清償債權，並交付遺贈物後，如有賸餘，當
  然歸屬國庫，此觀民法第1177條、第1178條、第1185條及1178
  條即明。且國庫依法律規定取得剩餘財產時，縱有繼承人或受
  遺贈人存在，亦喪失對於該財產之物權或對於國庫行使其權利
  ，因此國庫取得剩餘財產應屬原始取得。及依本法所為之登記
，有絕對效力，為土地法第43條所明定。查系爭土地重劃前為佳
  里興539及539-1地號，土地登記簿上「所有權部」記載所有權
  人姓名「祭祀公業李木榮」、「管理李副」乙情，固為原告不
  爭之事實，並有被告提出土地登記簿在卷可參。然系爭土地經
  本院選任遺產管理人，並由遺產管理人踐行上開民法相關程序
  後，已歸屬國有及完成所有權登記，此有土地登記謄本及經本
  院調閱本院84年度繼字第575號指定遺產管理人卷證及84年度
  家催字第88號公示催告卷證資料查明屬實。揆之前揭說明，系
  爭土地已因法律規定而由中華民國原始取得，而祭祀公業李木
  榮全體派下子孫對於系爭土地原有之公同共有權利則歸於消滅
  ，已不得再對中華民國主張權利。至於上述轉載登記瑕疵如有
  造成祭祀公業李木榮之全體派下子孫喪失對於系爭土地公同共
  有之權利，亦僅祭祀公業李木榮之全體派下子孫循其他法律途
  徑解決，與被告無涉，亦非被告所得代位祭祀公業李木榮之全
  體派下子孫抗辯或行使權利。因此，系爭土地既為中華民國原
  始取得，原告為中華民國之財產管理機關，對於系爭土地自有
  管理權利存在，應足認定。
七次按所有人對於無權占有或侵奪其所有物者，得請求返還之。
  對於妨害其所有權者，得請求除去之。有妨害其所有權之虞者
  ，得請求防止之，民法第767條參照。查系爭土地坐落有附圖
  所示編號Ａ1部分（面積41.33平方公尺之一樓商店及13.28平
  方公尺之騎樓）、Ａ2部分（面積57.96平方公尺之住家及2.88
  平方公尺之陽台）、Ｂ部分（面積：16.99平方公尺鋼造鐵皮
  屋）、Ｃ部分（面積：28.12平方公尺磚造平房及18.24平方公
  尺鋼造車棚）等建物，及上開建物均為被告管有乙節，為被告
  不爭之事實，並經本院為會同兩造及台南縣佳里地政事務所測
  量人員至現場勘測屬實，製有勘驗筆錄、複丈成果圖及台南縣
  稅捐稽徵處佳里分處94年11月7日函附之房屋稅籍證明書在卷
  可參。雖被告辯稱：伊係因自臨時典權人處受讓典權而占有系
  爭土地，並非無權占有系爭土地云云。但依卷附之土地登記謄
  本，並無被告為臨時典權人之相關登記，已難採信。且縱使被
  告有受讓臨時典權之情，但系爭土地為中華民國原始取得後，
  被告或其他權利人對於系爭土地原有權利亦因此歸於消滅，不
  得再執其對於系爭土地原有占有權利對抗中華民國。本件被告
  於中華民國原始取得系爭土地後，並未自原告或其管理機關取
  得占有系爭土地之合法權源，自屬無權占有系爭土地。
八綜上所陳，系爭土地為中華民國原始取得，並由原告負責管理
  ，被告管有如附圖所示之建物卻無權占有系爭土地，原告本於
  所有權之法律關係，請求被告將系爭土地上之如附圖所示之建
  物拆除，並於拆除後返還基地予原告，均有理由，應予准許。
九末按無權占用他人之土地，可能獲得相當於租金之利益，且將
  致所有人受有不能使用土地之損失，為社會通常之觀念，故原
  告請求被告無權占有期間，所受相當於租金之利益，依據不當
  得利之法律關係，返還予原告，亦屬有據。查系爭土地位於台
  南縣佳里鎮，屬城市地區，依土地法第105條準用第97條第1項
  之規定，租金不得超過土地申報總價額年息百分之10，又系爭
  土地為國有土地，依平均地權條例施行細則第21條規定，以該
  土地之公告地價為申報地價。查中華民國原始取得系爭土地之
  時間為87年1月6日，當年度至89年6月申報地價為每平方公尺
  7,100元、89年7月調整為8,939元、91年10月調整為5, 984.1
  元、93年1月調整為2,738.4元、95年7月調整為3,741.1元、96
  年1月又調整為3,998元等情，有土地登記簿謄本在卷可稽。又
  系爭土地前臨馬路，交通頻繁，周遭環境均為住家及商店，被
  告占用系爭土地係供住家使用，相鄰建物同為被告管有，則開
  設西藥房，生活機能甚佳，亦經本院到場勘驗屬實，及有原告
  提出系爭土地周遭現場照片可參。爰審酌系爭土地附近繁榮程
  度及利用情形，且原告出租周遭土地予第三人之租金係按土地
  申報總價額年息百分之5計算等情，認原告所受相當租金之損
  害額以土地申報總價額年息百分之5計算應屬適當，準此計算
  被告所受相當於租金之利益，應以占用土地面積乘以申報地價
  乘以年息百分之5按月計算，故本件被告占用期間（即87年1月
  6日起至96年5月31日止）所受之利益計算如附表所示，而96年
  6 月起至被告交還土地之日止，則按月以2,149元計算。
十從而，原告依物上請求權之法律關係請求被告將附圖所示A1、
  A2、B、C部分之地上物拆除，並將基地交還原告，併請求被告
  返還占用期間受有相當於租金之利益356,337元（318,808元係
  87年1月6日起至94年8月31日所受之利益；37,529元係94年9月
  1日起至96年5月31日止所受之利益），及318,808元部分自起
  訴狀繕本送達翌日（即94年10月22日）；37,529元部分自最後
  一份準備書狀送達被告翌日（即96年6月13日）起均至清償日
  止，按週年利率百分之5計算之遲延利息，暨自96年6月1日起
  至交還土地之日止，返還原告每月所受利益2,149元，均有理
  由，應予准許，逾此部分之請求，則無理由，應予駁回。
十一本件判決第一項所為原告勝訴之判決，兩造均陳明願供擔保，
  聲請宣告假執行及免為假執行，經核均無不合，爰分別酌定相
  當擔保金額准許之。判決第二項則為所命被告給付金額未逾50
  0,000元之判決，由本院依職權為假執行或免為假執行之宣告
  ，無庸命兩造為任何之擔保。至原告其餘敗訴部分，因假執行
  之聲請已失所附麗，併予駁回。
十二按各當事人一部勝訴、一部敗訴者，其訴訟費用，由法院酌量
  情形，命兩造以比例分擔或命一造負擔，或命兩造各自負擔其
  支出之訴訟費用。法院為終局判決時，應依職權為訴訟費用之
  裁判。民事訴訟法第79條、87條第1項定有明文。本件訴訟除
  原告支出第一審裁判費36,442元及複丈費用4,800元（本件囑
  託地政機關測量二次，其中第一次測量費用兩造已當庭同意不
  列入計算），兩造未有其餘費用支出，是以本件訴訟費用額應
  確定為41,242元。又參酌兩造勝敗之情形，及原告起訴後已自
  行撤回部分請求，酌定由兩造各應負擔半數之訴訟費用。
十三結論：原告之訴為一部有理由，一部無理由，依民事訴訟法第
  79條、第87條第1項、第389條第1項第5款、第390條第2項、第
  392 條第2、3項，判決如主文。
中　　華　　民　　國　　96　　年　　6　　月　　 29　　日
                  民事第五庭    法　官　許蕙蘭
以上正本係照原本作成
如對本判決上訴，須於判決送達後20日內向本院提出上訴狀
中　　華　　民　　國　　96　　年　　6 　　月　　29　　日
                                書記官　黃鋕偉
 ┌─────────┬────┬─────┬─────────────────────┐
 │  占用期間        │占用面積│公告地價  │      占用期間所受利益                    │
 │                  │（㎡）  │（元/㎡） │                                          │
 ├─────────┼────┼─────┼─────────────────────┤
 │87年1月至89年6月  │  129   │ 7,100    │7100×129×0.05÷12×（29＋6/31）＝111396 │
 ├─────────┼────┼─────┼─────────────────────┤
 │89年7月至91年9月  │  129   │ 8,939    │8939×129×0.05÷12×27＝129727           │
 ├─────────┼────┼─────┼─────────────────────┤
 │91年10月至92年12月│  129   │ 5,984.1  │5984.1×129×0.05÷12×15＝48247          │
 ├─────────┼────┼─────┼─────────────────────┤
 │93年1月至94年8月  │  129   │ 2,738.4  │2738.4×129×0.05÷12×20＝29438          │
 ├─────────┼────┼─────┼─────────────────────┤
 │94年9月至95年6月  │  129   │ 2,738.4  │2738.4×129×0.05÷12×10＝14719          │
 ├─────────┼────┼─────┼─────────────────────┤
 │95年7月至95年12月 │  129   │ 3,741.1  │3741.1×129×0.05÷12×6＝12065           │
 ├─────────┼────┼─────┼─────────────────────┤
 │96年1月至96年5月  │  129   │ 3,998    │3998×129×0.05÷12×5＝10745             │
 ├─────────┴────┴─────┴─────────────────────┤
 │備註：小數點以下四捨五入                                                            │
 └──────────────────────────────────────────┘
